【裁判字號】    98,消債抗,137
【裁判日期】    980831
【裁判案由】    更生事件
【裁判全文】
臺灣板橋地方法院民事裁定           98年度消債抗字第137號
抗  告  人  甲○○
代  理  人  陳詩經律師
上列抗告人因消費者債務清理事件聲請更生，對於中華民國98年
4月13日本院97年度消債更字第410號裁定提起抗告，本院裁定如
下：
    主  文
抗告駁回。
抗告程序費用新臺幣壹仟元由抗告人負擔。
    理  由
一、本件抗告意旨略以：債務人若於民國95年12月31日前，透過
    金融主管機關協商成立之中華民國銀行公會會員辦理消費金
    融案件無擔保債務協商機制與金融機構成立之協商，多有迫
    於現實與銀行之壓力，而答應顯然不公平之協商方案者，此
    種因債務人處於急迫、輕率及無經驗之情形下所簽立之協商
    方案，若債務人事後無力償還各方借款而毀諾者，應將此種
    情形視為不可歸責事由。又抗告人於聲請更生時，計有(一)抗
    告人每月之收入扣除依協商條件應清償之金額，無法維持最
    低基本生活；(二)抗告人於97年3 月後因罹患右手腕隧道症候
    群，除增加日常生活支出之外，不得不放棄晚間之兼職工作
    ，因而未達先前切結時之薪資收入新臺幣（下同）32,000元
    等情形，惟因抗告人向鈞院聲請更生在即，為免因毀諾遭駁
    回更生聲請，只得依賴親友資助度日，勉強按期返還先前協
    商金額，實已在財力上力有未殆，並無原裁定所稱「其自協
    商成立後，皆正常履約中，已難認聲請人有履行顯有重大之
    情事」之情形，故抗告人應符合消費者債務清理條例第151
    條第5 項但書之規定，不可歸責於己致履行顯有重大困難之
    事由，爰請求廢棄原裁定等語
二、按債務人對於金融機構因消費借貸、自用住宅借款、信用卡
    或現金卡契約而負債務，在聲請更生或清算前，應提出債權
    人清冊，以書面向最大債權金融機構請求協商債務清償方案
    ，並表明共同協商之意旨，消費者債務清理條例第151 條第
    1 項定有明文。次按債務人與金融機構協商成立者，不得聲
    請更生或清算，但因不可歸責於己之事由，致履行顯有重大
    困難者，不在此限；本條例施行前，債務人依金融主管機關
    協調成立之中華民國銀行公會會員辦理消費金融案件無擔保
    債務協商機制與金融機構成立之協商，準用前項之規定，消
    費者債務清理條例第151 條第5 項、第6 項分別定有明文。
    又聲請更生或清算不合程式或不備其他要件者，法院應以裁
    定駁回之，但其情形可以補正者，法院應定期間先命補正，
    復為同條例第8 條所明定。
三、次按消費者債務清理條例第151 條第5 項規定之「但因不可
    歸責於己之事由，致履行顯有重大困難者，不在此限」，其
    立法意旨係基於債務清償方案成立後，應由債務人誠實遵守
    信用履行協商還款條件，惟於例外情形下發生情事變更，在
    清償期間收入或收益不如預期，致該方案履行困難甚或履行
    不能，因不可歸責於己之事由，始能聲請更生或清算。此規
    範意旨在避免債務人任意毀諾已成立之協商，濫用更生或清
    算之裁判上債務清理程序。蓋以債務清償方案係經當事人行
    使程序選擇權所為之債務清理契約，債務人應受該成立之協
    議所拘束，債務人既已與金融機構協商成立，如認該協商方
    案履行有其他不適當情形，自仍應再循協商途徑謀求解決。
    又所謂不可歸責於己之事由，係指出於非己身所能控制之自
    然力或其他人為事由，具有猝然性而不能預知，非人力所能
    參與或所能阻止，而陷於不能履行承諾償還自己之債務者而
    言，例如：債務人於履行清償期間遭逢重大意外災害，如車
    禍、火災、或罹患重大不治之惡疾而喪失工作能力；債務人
    負擔家計生活之職業工作，突然非自願性失業，而可預見的
    、持續性的無法就業謀生；因遭逢不可抗力之天然災害，如
    地震、颱風、水災而因其損害甚鉅致無力清償等情事。
四、查本件抗告人於消費者債務清理條例施行前，曾依照中華民
    國銀行公會會員辦理消費金融案件無擔保債務協商機制，與
    最大債權金融機構中國信託商業銀行股份有限公司（以下簡
    稱：中國信託）達成協商，協議自95年6 月起，分80期，以
    利率6.88% ，每期按月還款26,788元，依各債權銀行債權金
    額比例清償各項債務至全部清償為止，抗告人自95年6 月起
    履行至97年5 月毀諾之事實，有協議書及無擔保債務還款計
    劃影本各乙件為證（見原審卷第38頁至第40頁），是抗告人
    依上開協商機制與最大債權金融機構協商成後，再向本院聲
    請更生，尚須符合「不可歸責於己之事由致履行顯有重大困
    難」之法定要件，方為適法。則查：
（一）抗告人固稱透過金融主管機關協商成立之中華民國銀行公
      會會員辦理消費金融案件無擔保債務協商機制與金融機構
      成立之協商，多有迫於現實與銀行之壓力而簽立協商方案
      ，若債務人事後無力償還各方借款而毀諾者，應將此種情
      形視為不可歸責事由等語，惟按消費者債務清理條例第3
      條規定，債務人不能清償債務或有不能清償之虞者，得依
      本條例所定更生或清算程序清理其債務，而該條例所謂之
      「不能清償債務或有不能清償之虞者」，係指債務人欠缺
      清償能力，對於已屆清償期，且已受請求之債務之全部或
      主要部分，客觀上可預見其為一般且繼續不能清償之財產
      狀態之謂。又清償能力係由財產、信用、勞力三者構成，
      雖無足夠財產，如有良好之信用、優良之技術或持續不斷
      之勞力，即屬有清償債務之可能，則查，本件抗告人雖主
      張協商成立當時，固可預見自身達成協商後之經濟情況，
      惟因債權金融機構佔有經濟上之優勢地位，抗告人當時與
      債權銀行協商時，並無置喙餘地，縱能預見將來無法負擔
      協商條件僅能決定接受等語，然抗告人於95年6 月間與最
      大債權銀行簽立債務協商條件時，對於本身之經濟狀況、
      家庭收支情形應知之綦詳，理應於協商時評估可否履行協
      商條件之情事，抗告人當時盱衡其經濟狀況，猶簽署協商
      協議書，同意最大債權銀行之無擔保債務還款計劃，可見
      其償還能力，當屬抗告人於協商時已經其適當評估，思量
      資金來源之籌措管道後，認無疑慮方始為之。抗告人其後
      既未予拒絕還款方案，甚至迄今已履行總共繳納19期，足
      見其於簽立前述協商條件之際，實已考慮周詳日後還款方
      法，並無匆促、不及思慮等不得己之情形無疑。況抗告人
      自88年8 月1 日起任職於普利斯堡文教機構擔任廚師工作
      ，此有抗告人提出之個人薪資明細表及95年度、96年度綜
      合所得稅各類所得資料清單等件在卷可稽（見原審卷第30
      頁至第35頁），參酌抗告人事後之履行情形，亦可證明其
      先前擬定之還款計劃頗為可行。故抗告人於協商時既已明
      知其收入情形，以及將來可能支出之用途，仍同意承諾原
      協商條件，非無充分考量籌措資金來源之規劃，自不得再
      以同一原因反覆爭執。
（二）再抗告人固復稱其於聲請更生時，每月收入扣除依協商條
      件應清償之金額，無法維持最低基本生活，且於97年3 月
      罹患右手腕隧道症候群，除增加日常生活支出之外，不得
      不放棄晚間之兼職工作，薪資收入因而未達先前切結時之
      數額，抗告人自有不可歸責於己致履行顯有重大困難之事
      由等語，然查，抗告人主張其於聲請更生時，每月收入扣
      除依協商條件應清償之金額，無法維持最低基本生活，惟
      參酌抗告人與最大債權銀行即中國信託進行前置協商程序
      所提出之收入切結書，切結收入每月薪資所得為32,000元
      （見原審卷第249 頁），而抗告人於抗告書狀中亦陳稱「
      因罹患右手腕隧道症候群，不得不放棄晚間之兼職工作，
      因而未達先前切結時之薪資收入32,000元」等語，顯見抗
      告人協商成立時之薪資收入應為32,000元無誤，且其自協
      商成立後仍能持續履行協商條件，自無所謂無法維持最低
      基本生活等情。又抗告人陳稱其罹患右手腕隧道症候群乙
      節，業據其提出診斷證明書、門診掛號收據等為證（見原
      審卷第53頁至第64頁），固堪認為真實，然所謂「腕隧道
      症候群」乃係常見之手腕職業疾病，其肇因為上肢周邊神
      經壓迫病變，因橫腕韌帶壓迫正中神經所引起，一般咸認
      係因遭遇外傷或與工作及職業等事由造成，僅需注重休息
      及保護即得防止進一步傷害，倘經診斷確定係屬職業病，
      醫藥費用亦得由勞保局負責，無論門診或住院均不必自付
      部分負擔費用，若因病無法工作，療傷期間勞保局亦會按
      投保薪資補償7 成，亦即抗告人雖罹患右手腕隧道症候群
      之疾病，然對於其工作能力並無影響，此由其於普利斯堡
      文教機構持續擔任廚師工作未有改變足以見之，況縱抗告
      人所述其因罹患腕隧道症候群，不得不放棄晚間兼職工作
      ，每月薪資收入僅如其財產及收入狀況說明書記載19,500
      元等情係屬真實，惟抗告人與債權銀行原先協議之履行條
      件，業經雙方於97年12月間重新協議變更還款方案，新還
      款方案為「分100 期、利率3.5%、月繳13,410元」，抗告
      人亦於98年1 月10日、同年2 月13日依約繳款履行，有債
      務人債務協商繳款分配紀錄查詢單為憑（見原審卷第243
      頁至第253 頁），則比較抗告人與中國信託前後兩次之協
      商還款方案，再參酌抗告人薪資收入前後之變化，足證抗
      告人每月薪資收入扣除協商還款金額後之餘額，前後兩次
      還款方案並無太大之差異，甚或有些微之增加，故變更後
      之還款方案應屬抗告人能力範疇內所能負擔。是核諸抗告
      人前開陳述，既難認有何不可歸責於己之事由，復未再舉
      證其自前述協商成立迄今，有何新生具體情節致所需之支
      出增加，從而，本件抗告人自無不能履行原協商條件或履
      行顯有重大困難之情事。
五、綜上所述，抗告人並無於履行清償期間遭逢重大意外災害、
    罹患重大不治之惡疾而喪失工作能力，亦無負擔家計生活之
    職業工作，突然非自願性失業，而有可預見及持續性之無法
    就業謀生等不可歸責於己之事由，故抗告人所述上開理由，
    並非出於非己身所能控制之自然力或其他人為事由，具有猝
    然性而不能預知之情形，是以抗告人於原審之更生聲請，不
    具備不可歸責於己之事由，致履行協商條件顯有重大困難之
    法定要件。從而，原審法院裁定駁回抗告人更生之聲請，自
    屬有據。抗告意旨指摘原裁定不當，求予廢棄另為裁定，並
    無理由，自應駁回。
六、據上論結，本件抗告為無理由，爰依消費者債務清理條例第
    11條第2項、第15條、民事訴訟法第495條之1第1項、第449
    條第1項、第95條、第78條，裁定如主文。
中    華    民    國    98    年    8     月    31    日
                  民事第三庭    審判長法  官  朱耀平
                                      法  官  劉以全
                                      法  官  邱靜琪
以上正本係照原本作成。
本裁定不得抗告。
中    華    民    國    98    年    8     月    31    日
                                      書記官  鄭美莉


司法院資訊處製作；財團法人民間司法改革基金會備份。
